```{=html}
<style>
  body{text-align: justify}
</style>
```

:::: progress
:::: {.progress-bar style="width: 100%;"}
::::
::::

# Técnicas Não Paramétricas

## Introdução

Este capítulo apresenta as técnicas não-paramétricas utilizadas para a análise de dados de sobrevivência. Essas técnicas são empregadas quando não se faz suposições sobre a forma específica da distribuição dos tempos de falha, sendo particularmente úteis para dados censurados.

## O Estimador de Kaplan-Meier

Proposto por @kaplan1958nonparametric. É um estimador não-paramétrico utilizado para estimar a função de sobrevivência, $S(t)$. Tal estimador também é chamado de de \textit{estimador limite-produto}. O Estimador de Kaplan-Meier é uma adaptação a $S(t)$ empiríca que, na ausência de censura nos dados, é definida como:

$$
\hat{S}(t) = \dfrac{\text{nº de observações que não falharam até o tempo } t}{\text{nº total de observações no estudo}}.
$$

\noindent $\hat{S}(t)$ é uma função que tem uma formato gráfico de escada com degraus nos tempos observados de falha de tamanho $1/n$, onde $n$ é o tamanho amostral.

O processo utilizado até se obter a estimativa de Kaplan-Meier é um processo passo a passo, em que o próximo passo depende do anterior. De forma suscetível, para qualquer $t$, $S(t)$ pode ser escrito em termos de probabilidades condicionais. Suponha que existam $n$ pacientes no estudo e $k (\leq n)$ falhas distintas nos tempos $t_{1} \leq t_{2} \leq \cdots \leq t_{k}$. Considerando $S(t)$ uma função discreta com probabilidade maior que zero somente nos tempos de falha $t_{j}$, $j = 1, \cdots, k$, tem-se que:

$$
S(t_{j}) = (1 - q_{1}) (1 - q_{2}) \cdots (1 - q_{j}),
$$ {#eq-DecomposeSt}

\noindent em que $q_{j}$ é a probabilidade de um indivíduo morrer no intervalo $[t_{j-1}, t{j})$ sabendo que ele não morreu até $t_{j-1}$ e considerando $t_{0} = 0$. Ou seja, pode se escrever $q_{j}$ como:

$$
q_{j} = P(T \in [t_{j-1}, t{j}) | T \geq t_{j-1}),
$$ {#eq-FormProbQj}

\noindent para $j = 1, \cdots, k$.

A expressão geral do estimador de Kaplan-Meier pode ser apresentada após estas considerações preliminares, Formalmente, considere:

-   $t_{1} \leq t_{2} \leq \cdots \leq t_{k}$, os $k$ tempos distintos e ordenados de falha;
-   $d_{j}$ o número de falhas em $t_{j}$, $j = 1, \cdots, k$;
-   $n_{j}$ o número de indivíduos sob risco em $t_{j}$, ou seja, os indivíduos que não falharam e não foram censurados até o instante imediatamente anterior a $t_{j}$.

Com isso, pode-se definir o estimador de Kaplan-Meier como:

$$
\hat{S}_{KM}(t) = \prod_{j \text{ : } t_{j} < t} \left( \dfrac{n_{j} - d_{j}}{n_{j}} \right) = \prod_{j \text{ : } t_{j} < t} \left( 1 - \dfrac{d_{j}}{n_{j}} \right)
$$ {#eq-ESTKaplanMeier}

De forma intuitiva, por assim dizer, a @eq-ESTKaplanMeier é proveniente da @eq-DecomposeSt, sendo está, uma decomposição de $S(t)$ em termos $q_{j}$'s. Assim, a @eq-ESTKaplanMeier é justificada se os $q_{j}$'s forem estimados por $d_{j}/n_{j}$, que em palavras está expresso na @eq-FormProbQj. No artigo original de 1958, Kaplan e Meier provam que a @eq-ESTKaplanMeier é um *Estimador de Máxima Verossimilhança* (EMV) para $S(t)$. Seguindo certos passos, é possível provar que que $\hat{S}_{KM}(t)$ é EMV de $S(t)$. Supondo que $d_{j}$ observações falham no tempo tempo $t_{j}$, para $j = 1, \cdots, k$, e $m_{j}$ observações são censuradas no intervalo $[t{j}, t_{j+1})$, nos tempos $t_{j1}, \cdots, t_{jm_{j}}$. A probabilidade de falha no tempo $t_{j}$ é, então,

$$
S(t_{j}) - S(t_{j}+),
$$

\noindent com $S(t_{j}+) = \lim_{\Delta t \to 0+} S(t_{j} + \Delta t)$, $j = 1, \cdots, k$. Por outro lado, a contribuição para a função de verossimilhança de um tempo de sobrevivência censurado em $t_{jl}$ para $l = 1, \cdots, m_{j}$, é:

$$
P(T > t_{jl}) = S(t_{jl}+).
$$

A função de verossimilhança pode, então, ser escrita como:

$$L(S(\cdot)) = \prod_{j = 0}^{k} \left\{ [ S(t_{j}) - S(t_{j}+) ]^{d_{j}} \prod_{l = 1}^{m_{j}} S(t_{jl}+) \right\}.$$

\noindent Com isso, é possível provar que $S(t)$ que maximiza $L(S(\cdot))$ é exatamente a expressão dada pela @eq-ESTKaplanMeier.

### Propriedades do Estimador de Kaplan-Meier

Como um estimador de máxima verossimilhança, o estimador de Kaplan-Meier têm interessantes propriedades. As principais são:

-   É não-viciado para grandes amostras;
-   É fracamente consistente;
-   Converge assintoticamente para um processo gaussiano.

A consistência e normalidade assintótica de $\hat{S}_{KM}(t)$ foram provadas sob certas condições de regularidade, por @breslow1974large e @meier1975estimation e, no artigo original, @kaplan1958nonparametric mostram que $\hat{S}_{KM}(t)$ é um EMV para $S(t)$, como já dito.

### Variância do Estimador de Kaplan-Meier

Para que se possa construir intervalos de confiança e testar hipóteses para $S(t)$, se faz necessário ter conhecimento quanto variabilidade e precisão do estimador de Kaplan-Meier. Este estimador, assim como outros, está sujeito a variações que devem ser descritas em termos de estimações intervalares. A expressão assintótica do estimador de Kaplan-Meier é dada pela @eq-VarKaplanMeier.

$$
\hat{Var}[\hat{S}_{KM}(t)] = [\hat{S}_{KM}(t)]^{2} \sum_{j \text{ : } t_{j} < t} \dfrac{d_{j}}{n_{j} (n_{j} - d_{j})}
$$ {#eq-VarKaplanMeier}

A expressão dada na @eq-VarKaplanMeier, é conhecida como fórmula de Greenwood e pode ser obtida a partir de propriedades do estimador de máxima verossimilhança. Os detalhes da obtenção da (@eq-VarKaplanMeier estão disponíveis em Kalbfleisch e Prentice (1980, pag. 12-14).

Como $\hat{S}_{KM}(t)$, para um $t$ fixo, tem distribuição assintóticamente Normal. O intervalo de confiança com $100(1 - \alpha)$% de confiança para $\hat{S}_{KM}(t)$ é expresso por:

$$
\hat{S}_{KM}(t) \pm z_{\alpha/2} \sqrt{\hat{Var}[\hat{S}_{KM}(t)]}.
$$

Vale salientar que para valores extremos de $t$, este intervalo de confiança pode apresentar limites que não condizem com a teoria de probabilidades. Para solucionar tal problema, aplica-se uma transformação em $S(t)$ como, por exemplo, $\hat{U}(t) = \log{[-\log{(\hat{S}_{KM}(t)})]}$. Esta transformação foi sugerida por @kalbfleisch1980statistical, tendo sua variância estimada por:

$$
\hat{Var}[\hat{U}(t)] = \dfrac{ \sum_{j \text{ : } t_{j} < t} \dfrac{d_{j}}{n_{j} (n_{j} - d_{j})} }{ \left[\sum_{j \text{ : } t_{j} < t} \log{\left( \dfrac{n_{j} - d_{j}}{n_{j}} \right)}\right]^{2}} = \dfrac{ \sum_{j \text{ : } t_{j} < t} \dfrac{d_{j}}{n_{j} (n_{j} - d_{j})} }{ \left[ \log{\hat{S}_{KM}(t)} \right]^{2} }
$$

Logo, pode-se aproximar um intervalo com $100 (1 - \alpha)\%$ de confiança para $S(t)$ desta forma:

$$
\left[ \hat{S}(t) \right]^{ \exp\left\{ \pm z_{\alpha / 2} \sqrt{\hat{Var}[\hat{U}(t)]} \right\}}.
$$

Veja uma aplicação do Estimador de Kaplan-Meier. Os dados de Leucemia Pediátrica dispostos no Apêndice (A) do livro *Análise de Sobrevivência Aplicada* de @colosimo2006analise. De posse do conjunto de dados, pode-se estimar a curva de sobrevivência, tal curva foi ilustrada na @fig-SobrKM.

```{r warning=FALSE, message=FALSE}
#| fig-cap: "Curva de Sobrevivência de Kaplan-Meier com IC de 95%"
#| label: fig-SobrKM
#| fig-cap-location: top

# -----------------------
# [1] ATIVAÇÃO DE PACOTES
# -----------------------
library(survival)
library(ggplot2)

# ---------------------------------
# [2] IMPORTAÇÃO E AJUSTE DOS DADOS
# ---------------------------------

# Caminho URL para os dados
url <- "https://docs.ufpr.br/~giolo/asa/dados/leucemia.txt"

# Leitura dos dados
dados <- read.table(url, header = TRUE)

# -----------------------------
# [3] ESTIMADOR DE KAPLAN-MEIER
# -----------------------------
ekm <- survfit(Surv(tempos, cens) ~ 1, data = dados)

# -----------------
# [4] VISUALIZAÇÃO
# -----------------

# Preparando os dados para o ggplot2
ekm_data <- data.frame(time = ekm$time, survival = ekm$surv,
  lower = ekm$lower, upper = ekm$upper)

# Gráfico com ggplot2
ggplot(ekm_data, aes(x = time, y = survival)) +
  geom_line(color = "blue", lwd = 1.2) +
  geom_ribbon(aes(ymin = lower, ymax = upper), fill = "blue", alpha = 0.2) +
  labs(x = "Tempo", y = "Probabilidade de Sobrevivência",
    caption = "Fonte: https://docs.ufpr.br/~giolo/asa/dados/leucemia.txt") +
  theme_minimal(base_size = 12) +
  theme( plot.caption = element_text(hjust = 0.5, size = 12))
```

## Outros Estimadores Não Parâmetricos

O estimador de Kaplan-Meier é, indiscutivelmente, o mais utilizado para estimar $S(t)$ em análises de sobrevivência. Ele é amplamente disponibilizado em diversos pacotes estatísticos e abordado em inúmeros textos de estatística básica. Entretanto, outros dois estimadores de $S(t)$ também possuem relevância significativa na literatura especializada: o estimador de Nelson-Aalen e o estimador da tabela de vida.

O estimador de Nelson-Aalen, mais recente que o de Kaplan-Meier, apresenta propriedades similares às deste último. Já o estimador da tabela de vida possui importância histórica, tendo sido utilizado em informações derivadas de censos demográficos para estimar características associadas ao tempo de vida humano. Este estimador foi inicialmente proposto por demógrafos e atuários no final do século XIX, sendo empregado principalmente em grandes amostras.

Nesta seção será abordado apenas o estimador de Nelson-Aalen. Para conhecer mais sobre o estimador da Tabela de Vida ou Tabela Atuarial, consulte a Seção 2.4.2 do livro *Análise de Sobrevivência Aplicada** de @colosimo2006analise.


### Estimador de Nelson-Aalen

Mais recente que o estimador de Kaplan-Meier, este estimador se baseia na função de sobrevivência expressa da seguinte forma:

$$
S(t) = \exp\left\{ - \Lambda(t) \right\},
$$

em que $\Lambda(t)$ é a função de risco acumulado apresentada na @sec-TaxaAcu.

A estimativa para $\Lambda(t)$ foi inicialmente proposta por @nelson1972theory  posteriormente retomada por @aalen1978nonparametric que demonstrou suas propriedades assintóticas utilizando processos de contagem. Na literatura, esse estimador é amplamente conhecido como o estimador de Nelson-Aalen e é definido pela seguinte expressão:

$$
\hat{\Lambda}(t) = \sum_{j:t_{j} < t} \left( \dfrac{d_{j}}{n_{j}} \right),
$$ {#eq-ESTNelsonAalen}

onde $d_{j}$ e $n_{j}$ são as mesmas definições usadas no estimador de Kaplan-Meier. A variância do estimador, conforme proposta por @aalen1978nonparametric, é dada por:

$$
\hat{Var}(\hat{\Lambda}(t)) = \sum_{j:t_{j} < t} \left( \dfrac{d_{j}}{n_{j}^{2}} \right).
$$ {#eq-VarNelsonAalen}

Uma alternativa para a estimativa da variância de $\hat{\Lambda}(t)$, proposta por @klein1991small, é:

$$
\hat{Var}(\hat{\Lambda}(t)) = \sum_{j:t_{j} < t} \dfrac{(n_{j} - d_{j})d_{j}}{n_{j}^{3}},
$$

entretanto, o estimador da @eq-VarNelsonAalen apresenta menor vício, tornando-o mais preferível que o proposto por @klein1991small.

Desta forma, podemos definir, com base no estimador de Nelson-Aalen, um estimador para a função de sobrevivência, podendo ser expressa por:

$$
\hat{S}_{NA}(t) = \exp\left\{- \hat{\Lambda}(t) \right\}.
$$

Deve-se, a variância deste estimador, a @aalen1978empirical. Podendo ser mensurada pela expressão:

$$
\hat{Var}(\hat{S}_{NA}(t)) = \left[ \hat{S}_{NA}(t) \right]^{2} \sum_{j:t_{j} < t} \left( \dfrac{d_{j}}{n_{j}^{2}} \right)
$$

Vale destacar que o estimador de Nelson-Aalen aprenseta, na maioria dos casos, estimativas próximas ao estimador de Kaplan-Meier. @bohoris1994comparison mostrou que $\hat{S}_{NA}(t) \geq \hat{S}_{KM}(t)$ para todo $t$, isto é, as estimativas obtidas pelo estimador de Nelson-Aalen são maiores ou iguais às estimativas obtidas pelo estimador de Kaplan-Meier.

## Comparação de Curvas de Sobrevivência

Imagine um problema da área da saúde, onde se desejar comparar dois grupos, um grupo receberá tratamento através do uso de alguma droga e o outro será o grupo controle. Estatísticas mais comumente usadas podem ser vistas como generalizações para dados censurados, de conhecidos testes não-paramétricos. O teste *logrank* [@mantel1966evaluation] é o mais usado em análise de sobrevivência. @gehan1965generalized propôs uma generalização para a estatística de Wilcoxon. Outras generalizações foram propostas por @peto1972asymptotically e @prentice1978linear, entre outros. @latta1981monte fez uso de simulações de Monte Carlo para comparar vários testes não-paramétricos.

Neste texto, ênfase será dada ao teste *logrank*. Este teste é muito utilizado em análise de sobrevivência e é particularmente apropriado quando a razão das funções de risco dos grupos a serem comparados é aproximadamente constante. Isto é, as populações têm a propriedade de riscos proporcionais. A estatística deste teste é a diferença entre o número observado de falhas em cada grupo e uma quantidade que, para muitos propósitos, pode ser pensada como o correspondente número esperado de falhas sob a hipótese nula. A expressão do teste *logrank* é obtida de forma similar a do conhecido teste de @mantel1959statistical, para combinar tabelas de contigência. O teste *logrank* tem, também, a mesma expressão do teste de escore para o modelo de regressão de Cox que será apresentado no [...]. Outros testes também são apresentados nesta seção.

Considere, inicialmente, o teste de igualdade de duas funções de sobrevivência $S_{1}(t)$ e $S_{2}(t)$. Sejam $t_{1} < t_{2} < \cdots < t_{k}$ os tempos de falha distintos da amostra formada pela combinação das duas amostras individuais. Suponha que em um tempo $t_{j}$ aconteçam $d_{j}$ falhas e que $n_{j}$ indivíduos estejam sob risco em um tempo imediatamente inferior a $t_{j}$ na amostra combinada e, respectivamente, $d_{ij}$ e $n_{ij}$ na amostra $i$; $i = 1, 2$ e $j = 1, \cdots, k$. Em tempo de falha $t_{j}$, os dados podem ser dispostos em forma de uma tabela de contigência 2 x 2 com $d_{ij}$ falhas e $n_{ij} - d_{ij}$ sobreviventes na coluna $i$. Isto é mostrado na @tbl-ExampleTableContig.


```{r, echo=FALSE}
#| tbl-cap: "Tabela de contingência gerada no tempo $t_{j}$."
#| label: tbl-ExampleTableContig

library(knitr)
library(kableExtra)

# Criando a tabela em R
kable(
  data.frame(
    " " = c("Falha", "Não Falha", " "),
    "1" = c("$d_{1j}$", "$n_{1j} - d_{1j}$", "$n_{1j}$"),
    "2" = c("$d_{2j}$", "$n_{2j} - d_{2j}$", "$n_{2j}$"),
    " " = c("$d_{j}$", "$n_{j} - d_{j}$", "$n_{j}$")
  ),
  escape = FALSE,
  align = "c",
  col.names = c("", "Grupo 1", "Grupo 2", " "),
  booktabs = TRUE,
  #linesep = c("", "\\addlinespace", "\\addlinespace")
)

```

Condicional à experiência de falha e censura até o tempo $t_{j}$ (fixando as marginais de coluna) e ao número de falhas no tempo $t_{j}$ (fixando as marginais de linha), a distribuição de $d_{2j}$ é, então, uma hipergeométrica:

$$
\dfrac{ \binom{ n_{1j} }{ d_{1j} } \binom{ n_{2j} }{ d_{2j} } }{ \binom{ n_{j} }{ d_{j} } },
$$

A média de $d_{2j}$ é $w_{2j} = n_{2j} d_{j} n_{j}^{-1}$, o que equivale a dizer que, se não houver diferença entre as duas populações no tempo $t_{j}$, o número total de falhas ($d_{j}$) pode ser dividido entre as duas amostras de acordo com a razão entre o número de indivíduos sob risco em cada amostra e o número total sob risco. A variância de $d_{2j}$ obtida a partir da distribuição hipergeométrica é:

$$
(V_{j})_{2} = n_{2j}(n_{j} - n_{2j})d_{j}(n_{j} - d_{j}) n_{j}^{-2} (n_{j} - 1)^{-1}.
$$

Então, a estatística $d_{2j} - w_{2j}$ tem média zero e variância $(V_{j})_{2}$. Se as $k$ tabelas de contingência forem independentes, um teste aproximado para a igualdade das duas funções de sobrevivência pode ser baseado na estatística:

$$
T = \dfrac{ \left[ \sum_{j = 1}^{k} (d_{2j} - w_{2j}) \right]^{2} }{ \sum_{j = 1}^{k} (V_{j})_{2}  } ,
$$ {#eq-EstTestelogrank}

que, sob a hipótese nula $H_{0}: S_{1}(t) = S_{2}(t)$ para todo $t$ no período de acompanhamento, tem uma distribuição qui-quadrado com $1$ grau de liberdade para grandes amostras.

Com o intuito de exemplificar o teste de *logrank* com dados reais aplicou-se o mesmo aos dados de Leucemia Pediátrica dispostos no Apêndice (A) do livro *Análise de Sobrevivência Aplicada* de @colosimo2006analise, os mesmo dados usados para gerar a @fig-SobrKM. No teste executado o obejtivo é testar se a curva de sobrevivência das categorias da covariável `r6` são iguais, sob as hipóteses:

$$
\begin{cases}
  H_{0}: \text{As curvas de sobrevivência dos grupos são iguais ao longo do tempo.} \\
  H_{1}: \text{As curvas de sobrevivência dos grupos são diferentes ao longo do tempo.}
\end{cases}
$$

```{r warning=FALSE, message=FALSE}
# -----------------------
# [1] ATIVAÇÃO DE PACOTES
# -----------------------
library(survival)
library(ggplot2)
library(dplyr)

# ----------------------------------
# [2] IMPORTAÇÃO E AJUSTES DOS DADOS
# ----------------------------------

# Caminho URL para os dados
url <- "https://docs.ufpr.br/~giolo/asa/dados/leucemia.txt"

# Leitura dos dados
df <- read.table(url, header = TRUE)

# Decodificando a coluna r_6
df <- df %>%
  mutate(grupo = ifelse(r6 == 0, "Category Zero", "Category One"))

# ----------------------
# [3] TESTE DE LOGRANK
# ----------------------

# Aplicando o Teste de Logrank
TestLogrank <- survdiff(Surv(tempos, cens)~grupo, data = df, rho = 0)
print(TestLogrank )
```

Se for fixado o nível de significância em 5%, ou seja, $\alpha = 0,05$, rejeitamos a hipótese nula. Chega-se a essa conclusão olhando para o $p-valor$ (probabilidade de significância) do teste, mensurado em $p-valor =$ `r round(TestLogrank$pvalue, 2)`. Como o $p-valor < \alpha$, rejeita-se $H_{0}$, logo, as curvas de sobrevivência dos grupos são diferentes ao longo do tempo, ao nível de significância de 5%.

A generalização do teste *logrank* para a igualdade de $r > 2$ funções de sobrevivência $S_{1}(t), S_{2}(t), ..., S_{r}(t)$ não é complicada. Considere a mesma notação anterior, com o índice $i$ variando, agora, entre $1$ e $r$. Desta forma, os dados podem ser arranjados em forma de uma tabela de contingência 2 x $r$ falhas $d_{ij}$ e $n_{ij} - d_{ij}$ sobreviventes na coluna $i$. Ou seja, a @tbl-ExampleTableContig passaria a ter $r$ colunas em vez de simplesmente duas.

:::: progress
:::: {.progress-bar style="width: 100%;"}
::::
::::