```{=html}
<style>
  body{text-align: justify}
</style>
```

:::: progress
::: {.progress-bar style="width: 100%;"}
:::
::::

# Técnicas Não Paramétricas

## Introdução

O segundo capítulo do livro que está sendo usado como um dos livros-base, apresenta as técnicas não-paramétricas utilizadas para a análise de dados de sobrevivência. Essas técnicas são empregadas quando não se faz suposições sobre a forma específica da distribuição dos tempos de falha, sendo particularmente úteis para dados censurados.

## O Estimador de Kaplan-Meier

Proposto em 1958 por Edward L. Kaplan e Paul Meier. É um estimador não-paramétrico utilizado para estimar a função de sobrevivência, $S(t)$. Tal estimador também é chamado de de \textit{estimador limite-produto}. O Estimador de Kaplan-Meier é uma adaptação a $S(t)$ empiríca que, na ausência de censura nos dados, é definida como:

$$\hat{S}(t) = \dfrac{\text{nº de observações que não falharam até o tempo } t}{\text{nº total de observações no estudo}}.$$

\noindent $\hat{S}(t)$ é uma função que tem uma formato gráfico de escada com degraus nos tempos observados de falha de tamanho $1/n$, onde $n$ é o tamanho amostral.

O processo utilizado até se obter a estimativa de Kaplan-Meier é um processo passo a passo, em que o próximo passo depende do anterior. De forma suscetível, para qualquer $t$, $S(t)$ pode ser escrito em termos de probabilidades condicionais. Suponha que existam $n$ pacientes no estudo e $k (\leq n)$ falhas distintas nos tempos $t_{1} \leq t_{2} \leq \cdots \leq t_{k}$. Considerando $S(t)$ uma função discreta com probabilidade maior que zero somente nos tempos de falha $t_{j}$, $j = 1, \cdots, k$, tem-se que:

$$
S(t_{j}) = (1 - q_{1}) (1 - q_{2}) \cdots (1 - q_{j}),
$$ {#eq-DecomposeSt}

\noindent em que $q_{j}$ é a probabilidade de um indivíduo morrer no intervalo $[t_{j-1}, t{j})$ sabendo que ele não morreu até $t_{j-1}$ e considerando $t_{0} = 0$. Ou seja, pode se escrever $q_{j}$ como:

$$
q_{j} = P(T \in [t_{j-1}, t{j}) | T \geq t_{j-1}),
$$ {#eq-FormProbQj}

\noindent para $j = 1, \cdots, k$.

A expressão geral do estimador de Kaplan-Meier pode ser apresentada após estas considerações preliminares, Formalmente, considere:

-   $t_{1} \leq t_{2} \leq \cdots \leq t_{k}$, os $k$ tempos distintos e ordenados de falha;
-   $d_{j}$ o número de falhas em $t_{j}$, $j = 1, \cdots, k$;
-   $n_{j}$ o número de indivíduos sob risco em $t_{j}$, ou seja, os indivíduos que não falharam e não foram censurados até o instante imediatamente anterior a $t_{j}$.

Com isso, pode-se definir o estimador de Kaplan-Meier como:

$$
\hat{S}_{KM}(t) = \prod_{j \text{ : } t_{j} < t} \left( \dfrac{n_{j} - d_{j}}{n_{j}} \right) = \prod_{j \text{ : } t_{j} < t} \left( 1 - \dfrac{d_{j}}{n_{j}} \right)
$$ {#eq-ESTKaplanMeier}

De forma intuitiva, por assim dizer, a @eq-ESTKaplanMeier é proveniente da @eq-DecomposeSt, sendo está, uma decomposição de $S(t)$ em termos $q_{j}$'s. Assim, a @eq-ESTKaplanMeier é justificada se os $q_{j}$'s forem estimados por $d_{j}/n_{j}$, que em palavras está expresso na @eq-FormProbQj. No artigo original de 1958, Kaplan e Meier provam que a @eq-ESTKaplanMeier é um *estimador de máxima verossimilhança* para $S(t)$. Seguindo certos passos, é possível provar que que $\hat{S}_{KM}(t)$ é um estimador de máxima verossimilhança de $S(t)$. Supondo que $d_{j}$ observações falham no tempo tempo $t_{j}$, para $j = 1, \cdots, k$, e $m_{j}$ observações são censuradas no intervalo $[t{j}, t_{j+1})$, nos tempos $t_{j1}, \cdots, t_{jm_{j}}$. A probabilidade de falha no tempo $t_{j}$ é, então,

$$S(t_{j}) - S(t_{j}+),$$

\noindent com $S(t_{j}+) = \lim_{\Delta t \to 0+} S(t_{j} + \Delta t)$, $j = 1, \cdots, k$. Por outro lado, a contribuição para a função de verossimilhança de um tempo de sobrevivência censurado em $t_{jl}$ para $l = 1, \cdots, m_{j}$, é:

$$P(T > t_{jl}) = S(t_{jl}+).$$

A função de verossimilhança pode, então, ser escrita como:

$$L(S(\cdot)) = \prod_{j = 0}^{k} \left\{ [ S(t_{j}) - S(t_{j}+) ]^{d_{j}} \prod_{l = 1}^{m_{j}} S(t_{jl}+) \right\}.$$

\noindent Com isso, é possível provar que $S(t)$ que maximiza $L(S(\cdot))$ é exatamente a expressão dada pela @eq-ESTKaplanMeier.

### Propriedades do Estimador de Kaplan-Meier

Como um estimador de máxima verossimilhança, o estimador de Kaplan-Meier têm interessantes propriedades. As principais são:

-   É não-viciado para grandes amostras;
-   É fracamente consistente;
-   Converge assintoticamente para um processo gaussiano.

A consistência e normalidade assintótica de $\hat{S}_{KM}(t)$ foram provadas sob certas condições de regularidade, por Breslow e Crowley (1974) e Meier (1975) e, no artigo original Kaplan e Meier (1958) mostram que $\hat{S}_{KM}(t)$ é o estimador de máxima verossimilhança, como já dito.

### Variância do Estimador de Kaplan-Meier

Para que se possa construir intervalos de confiança e testar hipóteses para $S(t)$, se faz necessário ter conhecimento quanto variabilidade e precisão do estimador de Kaplan-Meier. Este estimador, assim como outros, está sujeito a variações que devem ser descritas em termos de estimações intervalares. A expressão assintótica do estimador de Kaplan-Meier é dada pela @eq-VarKaplanMeier.

$$
\hat{Var}[\hat{S}_{KM}(t)] = [\hat{S}_{KM}(t)]^{2} \sum_{j \text{ : } t_{j} < t} \dfrac{d_{j}}{n_{j} (n_{j} - d_{j})}
$$ {#eq-VarKaplanMeier}

A expressão dada na @eq-VarKaplanMeier, é conhecida como fórmula de Greenwood e pode ser obtida a partir de propriedades do estimador de máxima verossimilhança. Os detalhes da obtenção da (@eq-VarKaplanMeier estão disponíveis em Kalbfleisch e Prentice (1980, pag. 12-14).

Como $\hat{S}_{KM}(t)$, para um $t$ fixo, tem distribuição assintóticamente Normal. O intervalo de confiança com $100(1 - \alpha)$% de confiança para $\hat{S}_{KM}(t)$ é expresso por:

$$\hat{S}_{KM}(t) \pm z_{\alpha/2} \sqrt{\hat{Var}[\hat{S}_{KM}(t)]}.$$

Vale salientar que para valores extremos de $t$, este intervalo de confiança pode apresentar limites que não condizem com a teoria de probabilidades. Para solucionar tal problema, aplica-se uma transformação em $S(t)$ como, por exemplo, $\hat{U}(t) = \log{[-\log{(\hat{S}_{KM}(t)})]}$. Esta transformação foi sugerida por Kalbfleisch e Prentice (1980), tendo sua variância estimada por:

$$
\hat{Var}[\hat{U}(t)] = \dfrac{ \sum_{j \text{ : } t_{j} < t} \dfrac{d_{j}}{n_{j} (n_{j} - d_{j})} }{ \left[\sum_{j \text{ : } t_{j} < t} \log{\left( \dfrac{n_{j} - d_{j}}{n_{j}} \right)}\right]^{2}} = \dfrac{ \sum_{j \text{ : } t_{j} < t} \dfrac{d_{j}}{n_{j} (n_{j} - d_{j})} }{ \left[ \log{\hat{S}_{KM}(t)} \right]^{2} }
$$
Veja uma aplicação do Estimador de Kaplan-Meier. Os dados dispostos no Apêndice (*) do livro de Análise de Sobrevivência Aplicado, de Enrico e Giolo. Primeiramente faremos a leitura dos dados.

```{r message=FALSE, warning=FALSE}
# -----------------------
# [1] ATIVAÇÃO DE PACOTES
# -----------------------

if (!require("survival")){
  install.packages("survival")
}

if (!require("ggplot2")) {
  install.packages("ggplot2")
}

library(survival)
library(ggplot2)

# ---------------------------------
# [2] IMPORTAÇÃO E AJUSTE DOS DADOS
# ---------------------------------

# Caminho URL para os dados
url <- "https://docs.ufpr.br/~giolo/asa/dados/leucemia.txt"

# Leitura dos dados
dados <- read.table(url, header = TRUE)

# -------------
# [3] ESTIMAÇÃO
# -------------

# -------------------------------
# [3.1] ESTIMADOR DE KAPLAN-MEIER
# -------------------------------
ekm <- survfit(Surv(tempos, cens) ~ 1, data = dados)
```

De posse do conjunto de dados, pode-se estimar a curva de sobrevivência, tal curva foi ilustrada na @fig-SobrKM.

```{r message=FALSE, warning=FALSE}
#| fig-cap: "Curva de Sobrevivência Kaplan-Meier"
#| label: fig-SobrKM
#| fig-cap-location: top

# -----------------
# [4] VISUALIZAÇÃO
# -----------------

# Preparando os dados para o ggplot2
ekm_data <- data.frame(
  time = ekm$time,
  survival = ekm$surv,
  lower = ekm$lower,
  upper = ekm$upper
)

# Gráfico com ggplot2
ggplot(ekm_data, aes(x = time, y = survival)) +
  geom_step(color = "blue", size = 1.2) +
  geom_ribbon(aes(ymin = lower, ymax = upper), fill = "blue", alpha = 0.2) +
  labs(
    x = "Tempo",
    y = "Probabilidade de Sobrevivência",
    caption = "Fonte: Dados de Leucemia."
  ) +
  theme_minimal(base_size = 14) +
  theme(
    plot.caption = element_text(hjust = 1, size = 10)
  )
```


## Outros Estimadores Não Parâmetricos

Texto a ser preenchido...

### Estimador de Nelson-Aalen

Texto a ser preenchido...

## Testes de Hipóteses para Comparação de Curvas de Sobrevivência

:::: progress
::: {.progress-bar style="width: 100%;"}
:::
::::
